臺灣桃園地方法院民事判決
110年度訴字第243號
原      告  林  教

訴訟代理人  李  瑀  律師
複  代理人  許哲銓  律師
被      告  林怡君
訴訟代理人  謝岳龍  律師
            劉博中  律師
上列當事人間請求返還借名登記物事件，本院於民國111年5月9
日言詞辯論終結，判決如下：
    主  文
被告應給付原告新臺幣貳佰伍拾萬元，及自民國一一○年四月十
七日起至清償日止，按週年利率百分之五計算之利息。
訴訟費用由被告負擔。
本判決於原告以新臺幣捌拾參萬參仟元為被告供擔保後，得假執
行；但被告如以新臺幣貳佰伍拾萬元為原告預供擔保，得免為假
執行。
    事實及理由
壹、程序方面：
一、按訴狀送達後，原告不得將原訴變更或追加他訴。但被告同
    意者，不在此限。又被告於訴之變更或追加無異議，而為本
    案之言詞辯論者，視為同意變更或追加，民事訴訟法第255
    條第1項但書第1款、第2項分別定有明文。
二、經查，原告起訴時原聲明：被告應將坐落桃園市○鎮區○○段0
    000地號土地（權利範圍10000分之162）、桃園市○鎮區○○段
    00000地號土地（權利範圍10000分之162）及桃園市○鎮區○○
    段0000○號建物（權利範圍全部）（即門牌號碼桃園市○鎮區
    ○○路000巷00號）（下稱系爭房地）之所有權均移轉登記予
    原告（見本院109年度壢司調字第325號卷〈下稱壢司調卷〉第
    1頁及第9頁），嗣將前開聲明變更為：被告應給付原告新臺
    幣（下同）250萬元，及自民事變更聲明暨準備狀繕本送達
    翌日起至清償日止，按週年利率5％計算之利息，並追加聲明
    ：願供擔保，請准宣告假執行（見本院卷一第5頁），被告
    未異議而為本案言詞辯論，視為同意，應予准許，先予敘明
    。
貳、實體方面：
一、原告主張：伊前因債務問題而在民國96年購入系爭房地後借
    名登記在訴外人林裕凱名下，嗣於100年間，林裕凱發生債
    務問題，伊恐系爭房地被林裕凱之債權人拍賣，故與被告約
    定，由被告擔任系爭房地之出名人，而與被告成立借名登記
    關係(下稱系爭借名登記契約)，嗣後伊即終止與林裕凱間之
    借名登記關係，並將林裕凱名下之系爭房地所有權以買賣為
    原因移轉登記至被告名下。被告雖以系爭房地向中國信託商
    業銀行（下稱中信銀行）設定最高限額抵押權以申請房屋貸
    款(下稱系爭貸款)560萬元，惟系爭貸款係由伊透過中國信
    託銀行北桃園分行帳號000000000000帳戶（下稱原告帳戶）
    或伊實質掌控之被告名下中國信託銀行帳號000000000000帳
    戶（下稱被告帳戶）匯款至系爭貸款放款帳戶繳納。嗣伊於
    108年2月18日發函予被告終止借名登記關係。詎被告否認兩
    造間之借名登記關係，並未經伊同意於109年6月23日將系爭
    房地出賣予訴外人王鳳榮（下稱系爭買賣契約），同時將系
    爭房地所有權移轉登記予王鳳榮，以致被告因系爭借名登記
    契約終止所生之返還義務陷於給付不能，並因被告前揭逾越
    權限之行為造成伊受有損害，且被告並因前揭行為而無法律
    上原因而受有790萬元價金之利益亦致伊受有損害，爰擇一
    依民法第179條規定、類推適用民法第541條第2項及民法第2
    26條、類推適用民法第544條規定為請求，並聲明：㈠被告應
    給付原告250萬元，及自民事變更聲明暨準備狀繕本送達翌
    日起至清償日止，按週年利率5%計算之利息。㈡願供擔保，
    請准宣告假執行。
二、被告則以：系爭房地係由原告及其當時配偶即訴外人陳麗嬌
    共同出資購買，系爭貸款亦係由原告與陳麗嬌共同清償。系
    爭房地係原告及陳麗嬌共同基於贈與之意思移轉登記予伊所
    有，伊與原告間就系爭房地並無借名登記關係存在。被告帳
    戶之存摺及系爭房地權狀正本皆係由陳麗嬌保管，且自伊取
    得系爭房地所有權後，系爭貸款即由伊負擔，被告帳戶匯款
    或存入之款項亦多由陳麗嬌存入而非原告匯入或存入。系爭
    房地之地價稅、房屋稅亦係由伊委託陳麗嬌繳納。原告於10
    3年5月28日協議離婚後即未曾繳付系爭貸款等語，資為抗辯
    。並聲明：㈠原告之訴駁回。㈡如受不利判決，願供擔保請准
    宣告免為假執行。
三、得心證之理由：
㈠、原告主張系爭房地原登記名義人為林裕凱，於100年2月9日以
    買賣為原因將系爭房地所有權移轉登記予被告，被告復以系
    爭房地向中信銀行設定最高限額抵押權以申請房屋貸款560
    萬元，並由被告帳戶作為收受系爭貸款放款及扣款帳戶，嗣
    被告於109年6月23日將系爭房地以超過250萬元之金額為價
    金出賣並移轉登記予王鳳榮。103年1月7日原告帳戶曾分別
    匯款50萬元、20萬元至被告帳戶。原告於108年2月18日曾以
    內容載有「以此函通知終止貴我間借名登記契約」等語之存
    證通知被告等事實，有卷附建物登記公務用謄本、土地登記
    公務用謄本、地籍異動索引、中信銀行股份有限公司110年5
    月12日中信銀字第110224839122963號函附被告帳戶存款交
    易明細、一般貸款申請書暨客戶基本資料表、放款帳戶還款
    交易明細、桃園府前郵局第206號函、板橋文化路郵局第309
    號函等件為證（見壢司調卷第21頁至第22頁、本院卷一第40
    頁、第42頁、第44頁、第118頁、第122頁、第196頁、第268
    頁、第306頁），且為被告所不爭執，堪信屬實。
㈡、原告主張，系爭房地為伊購入後先後借名登記於林裕凱及被
    告名下，被告未經伊同意即將系爭房地出售予第三人等情，
    則為被告否認，並以前揭情詞為辯解，是本件應予審究之爭
    點乃兩造間就系爭房地是否訂有借名登記契約？若是，原告
    主張被告未經原告同意將系爭房地出售予第三人，應賠償原
    告250萬元，是否有理由？茲分述如下：
１、按稱借名登記者，謂當事人約定一方將自己之財產以他方名
    義登記，而仍由自己管理、使用、處分，他方允就該財產為
    出名登記之契約，其成立側重於借名者與出名者間之信任關
    係，在性質上應與委任契約同視，倘其內容不違反強制、禁
    止規定或公序良俗者，應賦予無名契約之法律上效力，並類
    推適用民法委任之相關規定（最高法院98年度台上字第990
    號判決意旨參照）。再按受任人以自己之名義，為委任人取
    得之權利，應移轉於委任人。民法第541條第2項定有明文。
２、關於兩造間就系爭房地是否有借名登記之約定，經查：
⑴、證人即原告之女林琪珍於本院審理時證稱：回家時伊有聽到
    家人在談系爭房屋要從林裕凱名下移轉到被告名下，被告剛
    大學畢業，因為有工作才決定借用被告名義登記，但只是借
    名登記，因為林裕凱的信用有問題才移轉給被告，從以前就
    知道原告的名下不能有財產，且原告在買系爭房地後有跟伊
    週轉繳納房貸，後來有還等語（見本院卷二第38頁至第41頁
    ），足見原告主張兩造間就系爭房地確有借名登記之約定，
    並非無據，又對照證人林琪珍證稱原告亦因前揭約定而向其
    借款以返還房貸等情，益徵證人系爭房地實際出資之人為原
    告，被告辯稱其取得系爭房地係因贈與或其他法律上原因，
    自應予以證明。被告雖抗辯：系爭房地移轉登記予被告之日
    期係發生於約農曆春節前一個月左右且該日為上班日，證人
    林琪珍不可能因過年返家而聽聞兩造就系爭房地為借名登記
    約定等語，惟系爭房地移轉時間距今已逾十年之久，證人就
    兩造約定借名登記之原因、內容、原告如何籌得資金等重要
    內容皆能清楚敘述，但因時間經過而就聽聞兩造間討論借名
    登記協議時間等細節記憶模糊亦為常見，且據證人林裕凱於
    本院審理時證稱：除過年節外，其餘時間伊與家人會找林琪
    珍回來吃飯，林琪珍有休假時會回家等語（見本院卷二第37
    頁），可知證人林琪珍回家的時點並不固定，則證人林琪珍
    因時間久遠而與該段期間除過年外之回家記憶混淆亦非不可
    能。又系爭房地雖所有權移轉登記日為上班日，惟兩造間為
    前揭談話與原告為系爭所有權登記移轉亦可能為不同日期所
    為，尚難僅以被告前揭情詞抗辯而認證人林琪珍之前開證述
    不可採信，附此敘明。
⑵、再對照證人即原告之子林裕凱於本院審理時證稱：系爭房地
    當時貸款500多萬元，頭期款是原告支付，系爭貸款雖是銀
    行存入伊帳戶，但是是原告繳納的，該帳戶都是原告在使用
    ，是因為伊有工作收入，要辦貸款才會用該帳戶，後來伊經
    商失敗，故和兩造及陳麗嬌討論系爭房地改借用被告名義，
    過戶給被告的時候也是我把證件給原告去辦理，系爭房地轉
    到被告名下的時候貸款還沒清償完畢，故原告有在請被告重
    新開戶並借用被告名義去貸款，被告過戶當時剛上班，後續
    系爭貸款也是由原告繳納，因為被告印鑑等文件都由原告保
    管，故原告會去處理貸款扣款問題，原告名下沒有帳戶，故
    會用我的帳戶或陳麗嬌的帳戶去匯款繳納貸款等語（見本院
    卷二第31頁至第38頁），可知原告因債務問題而須將系爭房
    地之所有權登記於他人名下，並借用他人名義申請系爭貸款
    ，原告嗣因證人林裕凱對外負有債務，故證人林裕凱、兩造
    及陳麗嬌討論系爭房地借名登記至被告名下，並遵循證人林
    裕凱與原告間之借名登記處理方式，由被告先申請系爭貸款
    及被告帳戶，再由原告以所持之被告相關文件處理系爭貸款
    還款等事宜。至被告雖抗辯：證人林裕凱係為自身利益出庭
    作證，其證詞並不足採等語，惟系爭房地已由被告出賣予王
    鳳榮等情，既為兩造所不爭執，則證人林裕凱並無從自原告
    處取得系爭房地所有權，故證人林裕凱就系爭房地並無何利
    害關係可言，其前揭證述應值採信。
⑶、復觀諸兩造間匯款紀錄，原告帳戶於103年1月7日分別轉帳8
    萬8,237元及100萬元至系爭貸款還款專戶，原告帳戶再於同
    日分別轉帳50萬元及20萬元至被告帳戶以清償系爭貸款等節
    ，有中信銀行股份有限公司110年5月12日中信銀字第110224
    839122963號函附系爭貸款放款帳戶還款交易明細、被告帳
    戶存款交易明細、原告帳戶存摺影本（見壢司調卷第20頁及
    第20頁反面、本院卷第268頁、第292頁、第298頁、第306頁
    ）附卷可考，又上揭8萬8,237元之匯款金額經核與系爭貸款
    還款專戶之一之剩餘未清償款項金額相合，苟原告未實際負
    擔系爭貸款債務並為記帳，何以能準確知悉系爭貸款各還款
    專戶未清償款項之金額而匯入相應款項以將前揭專戶剩餘未
    清償貸款清償完畢？足徵原告主張其為系爭房地之實際所有
    人，並本於系爭房地之實際所有人地位決定系爭房地之所有
    權自證人林裕凱名下移轉至被告名下，並自行處理系爭貸款
    之申請、還款等事宜，是兩造間就系爭房地有借名登記關係
    ，並由被告出名登記為系爭房地所有權人等情，應堪採信。
⑷、被告雖又抗辯：系爭房地係原告與陳麗嬌共同出資，並在林
    裕凱發生債務問題後，共同決定再另贈與予被告，又被告帳
    戶匯款或存入之款項亦多由陳麗嬌存入而非由原告匯入，且
    原告與陳麗嬌離婚後即未再繳納貸款更可證原告非系爭房地
    所有權人等語。然查，證人即被告之母陳麗嬌於本院審理時
    證稱：系爭房地之頭期款40萬元係伊以刷卡方式來支付，伊
    並從彰化銀行提領40萬元至7-11繳納前揭卡費，系爭房地於
    過戶給被告後，原告有匯款170多萬元清償系爭貸款係因原
    告公益彩券中獎，銀行要原告先拿出錢才可領獎金，原告因
    此才還系爭貸款等語（見本院卷二第42頁至第48頁），惟於
    96年間即系爭房地移轉至林裕凱名下之時間，證人陳麗嬌所
    持彰化商業銀行（下稱彰化銀行）信用卡（下稱系爭信用卡
    ）額度僅20萬元，且依現有紀錄系爭信用卡在該段期間僅在
    藥局刷卡消費1,370元，又統一超商至99年間方與彰化銀行
    簽訂代收合約書等情，亦有彰化銀行股份有限公司數位金融
    處111年1月24日彰數管字第1110000043號函、彰化銀行股份
    有限公司數位金融處111年3月15日彰數管字第1110000119號
    函、統一超商股份有限公司111年1月26日統超字第20220000
    076號函附卷可稽（見本院卷二第102頁，第104頁、第128頁
    至第132頁），證人陳麗嬌前揭所述皆與事實不符，況且系
    爭貸款之名義上債務人為被告，銀行於原告請領中獎款項時
    並無從得知原告實際負有系爭貸款之債務，而得先扣住中獎
    款項迫使原告清償系爭貸款，是證人陳麗嬌之前揭證詞，難
    認可採。至原告雖自承於103年間與陳麗嬌協議離婚後即因
    自身債務問題而未再清償系爭貸款，惟此為系爭房地所有權
    移轉登記至被告名下3年後之事實，且原告於103年5月28日
    前皆有清償系爭貸款，並為系爭房地之實際所有人等情，業
    經本院認定如前，則原告自103年5月28日後即未再清償系爭
    貸款之原因眾多，尚無礙於本院前揭認定，被告以上開情詞
    抗辯兩造間就系爭房地無借名登記法律關係，自非有據。
３、原告主張被告未經原告同意將系爭房地出售予第三人，應賠
    償原告250萬元，是否有理由？
⑴、按因可歸責於債務人之事由，致給付不能者，債權人得請求
    賠償損害，民法第226條第1項定有明文。本件兩造就系爭房
    地存在借名登記法律關係，已如前述，而原告既以桃園府前
    郵局第206號函之送達為終止兩造間借名登記契約之意思表
    示（見壢司調卷第21頁、第21頁反面），則自被告以板橋文
    化路郵局第309號函稱：回覆108年2月18日桃園府前郵局第2
    06號存證信函等語（見壢司調卷第22頁至第23頁），可知桃
    園府前郵局第206號函至遲已於108年2月18日合法送達被告
    ，則系爭借名登記契約自108年2月18日起已告終止，依上揭
    說明，原告本得類推適用民法第541條第2項規定請求被告將
    系爭房地所有權移轉登記予原告，惟被告已於109年6月23日
    以超過250萬元之金額將系爭房地出賣並移轉登記予王鳳榮
    ，已如前述，且被告其時既為系爭房地所有權人，其將系爭
    房地所有權移轉登記予王鳳榮，屬有權處分，王鳳榮已確定
    取得系爭房地所有權，被告自無權利再將系爭房地所有權移
    轉登記予原告，是原告無從類推適用民法第541條第2項規定
    請求被告將系爭房地移轉登記予原告，惟被告移轉登記系爭
    房地之義務陷於給付不能，既可歸責於被告，原告依給付不
    能之法律關係請求被告賠償損害，自屬有據。
⑵、被告出售系爭房地所得之價金超過原告本件請求之250萬元，
    既為兩造所不爭執，從而，被告違反系爭借名登記契約，私
    自將系爭房地出售，造成原告之損害金額應超過250萬元，
    原告請求被告賠償250萬元，自屬有據。
⑶、末按遲延之債務，以支付金錢為標的者，債權人得請求依法
    定利率即週年利率百分之5計算之遲延利息，民法第233條第
    1項本文、第203條定有明文。經查，系爭借名登記契約於10
    8年2月18日終止，已如前述，則觀諸桃園府前郵局第206號
    函所載：請被告返還系爭房地予原告等語（見壢司調卷第21
    頁反面），可知被告自108年2月18日起即負有移轉登記系爭
    房地之義務，而民事變更聲明暨準備狀繕本於110年4月16日
    送達被告（見個資卷），故原告聲明請求自民事變更聲明暨
    準備狀繕本送達翌日即110年4月17日起至清償日止，按週年
    利率5%計算之法定遲延利息，洵屬有據。
四、綜上所述，原告依民法第226條第1項、類推適用民法第541
    條第2項之規定，請求被告給付250萬元，及自110年4月17日
    起至清償日止，按週年利率5%計算之利息，為有理由，應予
    准許。又原告類推適用民法第541條第2項及適用第226條第1
    項規定請求被告給付250萬元，既有理由，則關於原告基於
    選擇合併，依民法第179條、類推適用民法第544條規定為同
    一聲明部分，自無庸再予審究，併予敘明。
五、兩造均陳明願供擔保聲請宣告或免為假執行，經核與規定相
    符，爰分別酌定相當之擔保金額，予以准許。
六、本件事證已臻明確，兩造其餘攻擊或防禦方法，經本院斟酌
    後，認均不足以影響本判決之結果，爰不逐一論列，附此敘
    明。
七、訴訟費用負擔之依據：民事訴訟法第78條。
中　　華　　民　　國　　111 　年　　6 　　月　　6 　　日
                  民事第三庭  法　官　卓立婷
以上正本係照原本作成。
如對本判決上訴，須於判決送達後二十日內向本院提出上訴狀。
如委任律師提起上訴者，應一併繳納上訴審裁判費。　　　　　
中　　華　　民　　國　　111 　年　　6 　　月　　7 　　日
　　　　　　　　　            書記官  謝宛橙